【裁判字號】    92,訴,236
【裁判日期】    921022
【裁判案由】    偽造文書等
【裁判全文】
臺灣臺中地方法院刑事判決                        九十二年度訴字第二三六號
    公  訴  人  臺灣臺中地方法院檢察署檢察官
    被      告  午○○
    選任辯護人  謝國允律師
                郭蕙蘭律師
右列被告因偽造文書等案件，經檢察官提起公訴（九十一年度偵字第一一三０號、第
八九二八號），本院判決如左：
    主  文
午○○連續行使偽造私文書，足以生損害於他人，處有期徒刑伍月，如易科罰金，以
參佰元折算壹日。
被訴侵占部分無罪。
    事  實
一、午○○於民國八十九年十月間，在臺中市之忠孝國小，自任會首而召募如附表所
    示之戌○○等人成立每會新台幣（下同）二萬元，會員含會首共五十會，會期自
    八十九年十月起至九十一年十月止，每月領薪前一日在上址開標，每月為最高及
    次高標息者得標，採外標制之民間互助會。詎午○○因亟需用款，明知其未得互
    助會會員甲○○之同意參與投標，且互助會簿上所登載之會員辰○○（起訴書誤
    載為黃惠玲）、卯○○、巳○○及寅○○均未實際加入該互助會（巳○○部分僅
    加入編號三六該會），其尚未得該等會員之同意參與入會及投標，竟猶基於意圖
    為自己不法所有及行使偽造私文書之概括犯意，先後於如附表所示之會期，在上
    址之同一開標處所，分別利用該等活會會員未到場參與開標之機會，先後在投標
    單上偽造被冒標會員「甲○○」之署押，並假冒會員「辰○○」、「卯○○」、
    「巳○○」及「寅○○」等人名義投標而偽造其等之署押，並分別填載如附表編
    號八、九、三二、三五、三九及四八所示之競標金額，而偽造各該期投標單之準
    私文書，用以表示各該被冒標及被冒名之會員願依該投標單上所載之金額為標息
    以標取會款，繼之持向其他到場之活會會員提示以參與競標，而連續行使前開偽
    造之準私文書，足以生損害於「甲○○」、「辰○○」、「卯○○」、「巳○○
    」、「寅○○」及如附表所示各該期其餘之活會會員，開標後即向到場如附表所
    示各該期之活會會員偽稱係如附表編號八、九、三二、三五、三九及四八所示被
    冒標或被冒名之會員得標，另向被冒標之會員甲○○則詐稱係他人得標以收取會
    款，致如附表所示各該期之活會會員及被冒標之會員甲○○均陷於錯誤，信確為
    午○○所指之人得標，而分別交付各該期之會款二萬元予午○○，午○○以此方
    式連續詐得如附表編號八、九、三二、三五、三九及四八所示之金額。嗣於九十
    年九月間，午○○因無法依約支應其所召募之另一互助會會款予得標會員，並同
    時停止主持此互助會事務，始因而查悉上情。
二、案經戌○○、壬○○、庚○○、辛○○、乙○○、丑○○、己○○、未○○、天
    ○○、宇○○、亥○、地○○、申○○、戊○○、酉○○、癸○○、丙○○、丁○○、子○○訴由臺灣臺中地方法院檢察署檢察官偵查起訴。
    理  由
一、訊據被告午○○坦認其未經甲○○之同意即於如附表編號三二所示之時日，以甲○○名義填具投標單而標取該會會款，且確有假冒辰○○、卯○○、巳○○及寅
    ○○之名義入會，而先後於如附表編號八、九、三五、三九及四八所示各該會期
    ，假冒其等之名義填寫投標單參與投標，並向各會員收取各該會期之會款等情不
    諱，並核與告訴人戌○○、壬○○、庚○○、辛○○、乙○○、丑○○、己○○
    、未○○、天○○、宇○○、亥○、地○○、申○○、戊○○、酉○○、癸○○
    、丙○○、丁○○及子○○等人分別於檢察官偵查中及本院審理時指陳情節均相
    符，且經證人巳○○及寅○○分別於本院審理時結證陳稱其等未曾同意參與如附
    表編號三五及三九所示之互助會，亦未標取會款等情詳實，復有互助會會員名單
    、存證信函、三信商業銀行股份有限公司函附巳○○、寅○○及甲○○等人之存
    款帳卡明細表、存摺類存款取款憑條及客戶帳卡明細單等附卷足稽，當已堪認被
    告上開自白，核與事實相符。本案事證明確，被告上開犯行，堪予認定。
二、按民間互助會即合會法律關係，固於八十八年四月二十一日經總統公布修正增定
    之民法第七百零九條之一至七百零九條之九等條文規範，並於八十九年五月五日
    施行，亦即本件互助會於八十九年十月間始召募，應有修正後民法之適用；惟按
    民間互助會已得標之死會會員，事後無論任一會員得標及其願出之標金若干，均
    須繳納當期全額之會款，縱為會首施用詐術，以他會員名義冒標，並向死會會員
    收取會款，因該等死會會員本負有繳納會款之義務，當非陷於錯誤而交付會款予
    會首，自無構成詐欺取財罪之可言（最高法院八十三年度臺上字第四一五三號判
    決意旨參照）。準此，本件被告冒名盜標情事，被詐欺之對象僅係各該期之活會
    會員及被冒名盜標者，亦即被告於如附表所示各會期所為詐欺取財犯行之對象，
    應僅為被告於如附表所示各該會期冒標之詐欺行為當時尚屬活會之會員，不包括
    死會會員，而詐欺所得之款項，應僅限於實際加入而未得標之活會會員所繳納之
    會款，合先敘明。又按民間互助會之標單，僅寫有一定金額及標會者之署押，如
    單從該記載內容上之形式觀之，尚無法瞭解其為何種用意之證明，而必須依據會
    員間標會之習慣，始足以表示該一定金額即為標取會款之利息，該姓名即為標取
    會款之會員，是偽造標單，應認為係偽造刑法第二百二十條第一項規定之以文書
    論之準私文書（最高法院七十四年度臺上字第五六一二號判決及同院八十二年度
    臺上字第二一七號判決意旨參照）。本件被告午○○未經甲○○、辰○○、卯○○、巳○○及寅○○等人之同意，先後六次於投標單上偽造其等之署押，而偽造
    該投標單之準私文書，復持以行使而詐取如附表編號八、九、三二、三五、三九
    及四八所示之各期會款，自足以生損害於被冒標之甲○○及遭冒名之辰○○、卯
    ○○、巳○○、寅○○及各該會期之其他活會會員。核被告午○○所為，係犯刑
    法第二百十六條、第二百二十條第一項、第二百十條之行使偽造準私文書罪及同
    法第三百三十九條第一項之詐欺取財罪。其先後所為偽造「甲○○」、「辰○○
    」、「卯○○」、「巳○○」、「寅○○」等人署押之行為，均為偽造準私文書
    之部分行為，應不另論罪。又其先後六次偽造準私文書之低度行為，均應為行使
    之高度行為所吸收，均不另論罪。被告午○○先後六次行使偽造準私文書及詐欺
    取財之犯行，均時間緊接，犯罪構成要件復相同，顯各係基於概括犯意為之，均
    應依刑法第五十六條連續犯之規定論以一罪，並加重其刑。又被告先後六次以一
    冒標行為同時詐騙被冒標之會員及其他活會會員，而同時侵害多數人之財產法益
    ，乃係一行為觸犯數罪名，為想像競合犯，應依刑法第五十五條之規定，均從一
    詐欺取財罪處斷。再被告復係以行使偽造投標單之方法達其詐欺取財之目的，其
    所犯連續行使偽造準私文書罪及連續詐欺取財罪二罪間，有方法、結果之牽連關
    係，應依刑法第五十五條之規定，從一較重之連續行使偽造準私文書罪處斷。至
    公訴人雖僅就被告午○○未經甲○○之同意而擅自標取其互助會會款及假冒辰○○、卯○○之名義標取各該期會款之犯行予以起訴，尚未論及被告假冒巳○○及
    寅○○等二人之名義而標取其等之會款以及對各該會期之其他活會會員詐欺取財
    之部分，然該部分之犯行既與前開已起訴之犯罪事實，分別有連續犯及牽連犯之
    裁判上一罪關係，應為起訴效力所及，本院自得併予審究。至公訴人雖認被告以
    辰○○及卯○○名義投標而詐得之款項係分別為五十二萬及二十六萬元；惟被告
    以辰○○及黃秀珠名義詐得之款項，既應如附表編號八、九及四八所示各金額，
    則公訴人就此部分顯有誤認，併此敘明。爰審酌被告午○○前無犯罪前科紀錄，
    有臺灣高等法院被告全國前案紀錄表在卷可稽、其犯罪之動機、以偽造標單行使
    得標之方式詐取會款等犯罪情節、詐得之金額尚非至鉅，其犯罪所生損害，犯罪
    後坦認犯行之態度，以及業與部分被害人達成和解等一切情狀，量處如主文所示
    之刑，並依修正後之刑法第四十一條第一項前段規定諭知易科罰金之折算標準（
    按刑法第四十一條原規定最重本刑為三年以下有期徒刑以下之刑之罪，而受六個
    月以下有期徒刑或拘役之宣告者，得易科罰金。惟該條文業經立法院三讀通過修
    正為最重本刑為五年以下有期徒刑以下之刑之罪，而受六個月以下有期徒刑或拘
    役之宣告，得易科罰金，並經總統於九十年一月十日以華總一義字第九００００
    ０三八００號公布，自九十年一月十二日起生效）。至於被告假冒甲○○、辰○○、卯○○、巳○○及寅○○之署押而偽造並行使之投標單六紙，業於各該會期
    開標後即行丟棄等情，既據被告陳稱在卷，且合於一般標會慣例，而本件復查無
    該投標單扣案，自堪認被告所偽造之上開投標單六紙均已滅失，故被告在如附表
    編號八、九、三二、三五、三九及四八所示各該會期之標單上所偽造之署押，亦
    無從另予宣告沒收，併此敘明。
乙、無罪部分：
一、公訴意旨另以：被告午○○於八十八年九月間，在臺中市之忠孝國小，自任會首
    而召募李錫勳、巳○○等人成立每會三萬元，會員含會首共二十六人，會期自八
    十八年九月起至九十年十月止，每月領薪前一日在上址開標，採外標制之民間互
    助會。詎被告竟基於為自己不法所有之意圖，於九十年八月三十一日丁○○以標
    息一千元標取該互助會同年九月間之該會期後，將其於同年九月一日向其他會員
    收取之該期會款共七十九萬五千四百八十元予以侵占入己，迨至丁○○幾經催討
    ，始於同年月六日交付二十萬元予得標者丁○○。因認被告尚涉有刑法第三百三
    十五條第一項之侵占罪嫌云云。
二、按犯罪事實應依證據認定之，無證據不得認定犯罪事實，刑事訴訟法第一百五十
    九條第二項著有明文。又刑法上所謂侵占罪，以被侵占之物先有法律或契約上之
    原因在其持有中者為限，否則不能成立侵占罪。再修正前之民間互助會，除有特
    別約定外，僅係會首與會員訂立之契約，會員與會員間並無債權債務之法律關係
    存在，最高法院四十九年臺上字第一六三五號著有判例可資參照。而已得標之死
    會會員，依據其與會首間之契約，無論何人得標，均有按期繳交會款予會首之義
    務，各會員間並無任何法律關係存在，會員得標時，僅係取得請求會首交付得標
    會款之債權，並未因而當然取得得標會款之所有權，而會首係以自己名義向各會
    員收取並持有會款，並非代得標會員所為，該互助會會款之所有權應屬會首取得
    ，則會首收取之會款既非得標會員所有之物，亦即非持有他人之物，其自行花用
    而不交予得標人，自屬債務不履行，而不成立侵占罪。
三、訊據被告午○○固坦承其確未將得標人丁○○所標取前揭會款全數交予丁○○，
    其收取該筆款項後，已因其遭詐騙集團詐騙而擅自使用，迄今仍積欠丁○○部分
    會款債務等情不諱，核與被害人丁○○於警詢、偵查及審理時所陳情節均相符，
    並有該互助會會單在卷可佐；惟被告仍堅詞否認其有何侵占罪嫌，辯稱：其係於
    八十九年五月五日民法修正施行前即召募前揭互助會，自應適用民法修正前之法
    律關係，是其於該會期所收取之款項，並非代得標會員丁○○收取而持有丁○○
    所有之會款，應未成立侵占罪等語。經查，民間互助會即合會法律關係，雖於八
    十八年四月二十一日經總統公布修正增定之民法第七百零九條之一至七百零九條
    之九等條文規範，並於八十九年五月五日施行；然本件互助會訂約之時間既為八
    十八年九月間，則依法律不溯及既往等原則，本件合會關係，自不受該增定民法
    條文之規範，而仍應適用民法修正前之法律關係。基此，被告午○○於得標者丁○○標取會款後，自行向丁○○以外各會員所收取之互助會會款，當屬被告午○○居於會首之地位，以自己名義向會員收取而持有之物，並非代會員丁○○收取
    而持有之他人之物，揆諸上開說明，自無成立侵占罪之餘地，而僅屬債務不履行
    之民事糾葛，告訴人丁○○當應循民事訴訟程序解決。是以，被告午○○以前揭
    情詞置辯，自屬有據，洵為可採。此外，復查無其他積極確切證據足認被告有何
    侵占之犯行，此部分核屬不能證明被告犯罪，自應為無罪之諭知。
據上論斷，應依刑事訴訟法第二百九十九條第一項前段、第三百零一條第一項前段，
刑法第五十六條、第三百三十九條第一項、第二百十六條、第二百二十條第一項、第
二百十條、第五十五條、第四十一條第一項前段，罰金罰鍰提高標準條例第一條前段
、第二條，判決如主文。
中      華      民      國      九十二      年    十    月    二十二    日
                               臺灣臺中地方法院刑事第二庭
                                   審判長法  官  張 智 雄
                                         法  官  莊 嘉 蕙
                                         法  官  許 惠 瑜
右正本證明與原本無異。
如不服本判決，應於送達後十日內向本院提出上訴狀（須附繕本），上訴於臺灣高等
法院臺中分院。
                                         書記官
中      華      民      國      九十二      年    十    月    二十二    日
附表：
編號、會員    得標會期        標息（元）    詐欺金額    備註（活會人數）
一、午○○    八十九年十月    200           無
二、午○○    八十九年十月    200           無
三、庚○○
四、吳疊財    九十年七月      1910          無
五、沈益      九十年四月      2010          無
六、蔡祝      九十年五月      1860          無
七、林醇美
八、辰○○    八十九年十一月  1850          三十八萬元  四十六人，與蔡清源
                                                        同時得標，應扣除冒
                                                        名四人之會款（黃惠
                                                        鈴、卯○○、巳○○
                                                        及寅○○部分）。
九、辰○○    八十九年十二月  1900          三十八萬元  四十四人，與劉月同
                                                        時得標，應扣除冒名
                                            三人之會款（卯○○
                                                        、巳○○及寅○○部
                                                        分）。
十、劉月      八十九年十二月  2000          無
十一、劉月
十二、乙○○
十三、丑○○
十四、戌○○
十五、戌○○
十六、未○○
十七、謝素卿  九十年六月      2000
十八、謝素卿
十九、己○○
二十、壬○○
二一、壬○○
二二、羅安妹  九十年五月      2200
二三、施淑娟  九十年六月      1950
二四、徐秀艷  九十年三月      2300
二五、天○○
二六、宇○○
二七、亥○
二八、蔡清源  八十九年十一月  1860
二九、林枚媛  九十年二月      2500
三十、地○○
三一、詹木水  九十年八月      1910
三二、甲○○  九十年九月      1800          二十六萬元  二十六人，與另一會
                                                        得標者平分會款。
三三、甲○○
三四、尤明淑  九十年二月      2500
三五、巳○○  九十年三月      2200          三十六萬元  三十八人，與徐秀艷
                                                        同時得標，應扣除冒
                                                        名一人之會款（黃秀
                                                        莞部分）。
三六、巳○○  九十年一月      2180          無
三七、吳疊財  九十年八月      1680
三八、申○○
三九、寅○○  九十年四月      2200          三十六萬元  三十六人，與沈益同
                                                        時得標而平分會款。
四十、戊○○
四一、辛○○
四二、酉○○
四三、癸○○
四四、癸○○
四五、苗君宜  九十年七月      1900
四六、丙○○
四七、丁○○
四八、卯○○  九十年一月      2310          三十八萬元  四十二人，與巳○○
                                                        同時得標，應扣除冒
                                                        名二人之會款（黃麗
                                                        玉及寅○○部分）。
四九、子○○
五十、子○○
附錄法條：
刑法第二百十條
偽造、變造私文書，足以生損害於公眾或他人者，處五年以下有期徒刑。
刑法第二百二十條第一項
在紙上或物品上之文字、符號、圖畫、照像，依習慣或特約，足以為表示其用意之證
明者，關於本章及本章以外各罪，以文書論。
刑法第二百十六條
行使第二百十條至第二百十五條之文書者，依偽造、變造文書或登載不實事項或使登
載不實事項之規定處斷。
刑法第三百三十九條第一項
意圖為自己或第三人不法之所有，以詐術使人將本人或第三人之物交付者，處五年以
下有期徒刑、拘役或科或併科一千元以下罰金。


司法院資訊處製作；財團法人民間司法改革基金會備份。
